臺灣高等法院刑事判決　　　　　　　　95年度上訴字第3376號
上　訴　人
即　被　告　丙○○
　　　　　　　　　　　（
指定辯護人　本院公設辯護人　乙○○
上列上訴人傷害致重傷案件，不服臺灣臺北地方法院95年度易字
第128號，中華民國95年7月28日第一審判決（起訴案號：臺灣臺
北地方法院檢察署94年度調偵字第535號，含94年度偵字第12844
號），提起上訴，本院判決如下：
    主  文
原判決撤銷。
丙○○傷害人之身體致重傷，累犯，處有期徒刑參年。
    事  實
一、丙○○患有情感性精神病，為精神耗弱之人，前於民國92年
    間因違反毒品危害防制條例案件，經原審於92年7月29日以
    92年度簡字第2436號判處有期徒刑四月確定，甫於92年10月
    6日易科罰金執行完畢，仍不知悛悔，於民國94年4月17日下
    午1時27分許，在台北市○○區○○路370巷48號前，與甲○
    ○酒後因賭注金額發生口角，丙○○竟基於傷害之犯意，手
    持酒瓶（一支，未扣案）猛力揮擊甲○○之下巴，於此情形
    下，就客觀上應知悉人之頭部脆弱，乃人體要害，一旦受外
    力重擊極可能造成重大不治或難治之重傷害，其仍猛力揮擊
    致造成甲○○因失去重心身體後仰，頭部後腦部位撞擊現場
    桌角，而當場受有頭部外傷合併急性硬膜下出血、腦內出血
    、顱骨骨折、臉部撕裂傷、顱骨缺損之重傷害。嗣經緊急送
    馬偕紀念醫院加護病房，因血塊變大而施行開顱手術，大腦
    右側受損，造成左側偏癱，進行水腦症施行腦水引流手術等
    治療後，左側肌力約3～4分，仍有認知功能障礙，經診斷屬
    於重大難治之疾病。
二、案經甲○○訴由臺北市政府警察中山分局報請臺灣臺北地方
    法院檢察署檢察官偵查聲請簡易判決處刑，原審改依通常程
    序審理。
    理  由
一、被告丙○○對於公訴人所提之證據資料及以下本院作為判斷
    依據之各項證據資料，均同意或不爭執其證據能力，本院審
    酌該等言詞供述及書面作成時之情況，並無不宜作為證據之
    情事，依刑事訴訟法第159條之5規定，得作為證據。
二、訊據被告丙○○對於上揭時、地持酒瓶毆打被害人之事實，
    坦承不諱，惟矢口否認有何傷害致重傷之犯行，辯稱：當時
    大家都在喝酒，因一時失手才會打傷被害人；又伊會喃喃自
    語，有驚嚇感，醫師診斷伊患有憂鬱症、精神分裂症云云；
    指定辯護人辯稱：被害人所受傷害非被告行為時所能預見，
    不得論以傷害致重傷罪，又被告患有精神分裂症，行為時可
    能有精神不濟，辨識能力顯著降低之情形云云。經查：
(一)被告上開持酒瓶攻擊被害人下巴，造成被害人重心不穩身體
    後仰撞擊桌角之情，業經證人即被害人於原審審理時結證：
    「（問：你何時認識被告？你是如何認識被告？）我是94年
    4月17日當天才認識被告的，我去工作完以後回到龍江路356
    巷一家賣鵝肉的攤販（傳統鵝肉小吃），我在那邊吃飯，丙
    ○○的老闆阿明（姓許）來攤販那邊載我到他的攤子那邊去
    賭博，就是370巷48號，當時我無聊，就答應和他一起去‧
    ‧‧。（問：為何你會被被告打？）丙○○在擲骰子作莊，
    我和他因為每次下注金額發生爭執，他限制其他人押注，最
    多每次僅能新台幣1、2百元，我說怎麼能夠如此，應該隨便
    人家押注，結果我就被打了。（問：丙○○如何傷害你？）
    他右手持一支玻璃啤酒瓶打我的頭部，從我下方往上朝我的
    下巴往上揮打了一下，我當場昏倒」等語在卷（見原審95年
    4月6日審判筆錄第2頁），且為被告所不爭執（見原審95年7
    月19日審判筆錄第4頁），堪信屬實。足認被告所施加之強
    暴行為與被害人所受傷害之結果間，有相當因果關係。被告
    辯稱：當時大家都在喝酒，因一時失手才會打傷被害人云云
    ，僅係傷害之動機如何，尚不得阻卻被告主觀上具有「傷害
    故意」之認定。
(二)而被害人於遭毆受傷後，經緊急送馬偕紀念醫院加護病房施
    以急救，因受有頭部外傷合併急性硬膜下出血、腦內出血、
    顱骨骨折、臉部撕裂傷、顱骨缺損等傷害，I. 於94年4月
    18日施行：(1)、開顱及血塊清除手術，(2)、腦室外引流及腦
    壓監測器置放術，(3)、因術後硬膜下出血及硬膜外出血，接
    受血塊清除手術；II.94 年6月14日因水腦症入院治療，接
    受腦室腹腔引流；III.94 年6月24日接受顱骨形成手術；因
    術後硬膜外出血；Ⅳ. 於94年7月1日接受開顱及血塊清除手
    術。其結果，仍因大腦右側受損，造成左側偏癱，左側肌力
    約3～4分，有認知功能障礙，難以完全恢復正常，經診斷屬
    於重大難治之疾病，有馬偕醫院診斷證明書（含病歷資料）
    及馬偕紀念醫院95年1月27日馬院醫外字第0950000290號函
    、95年6月1日馬院醫外字第0950001738號函附卷可稽。參以
    證人即被害人於原審審理時證稱：「我在馬偕醫院頭顱開刀
    ，應該有二次以上，目前屬於中度殘障，左手無法舉高，左
    手最多抬到手臂與肩膀同高，左腳也無法抬高，走路時會拖
    地。‧‧‧（問：你現在的身體狀況？）我現在左手、左腳
    無法舉高。‧‧‧說話沒辦法很正常表達，有時牛頭不對馬
    嘴，有時我會大便的控制不佳，想要去廁所，還沒有到就大
    便排放出來了」等語（見原審95年4月6日審判筆錄第2、3頁
    ），被害人遭被告持酒瓶攻擊，經緊急送醫急救結果，因右
    側大腦受損，造成左側肢體偏癱及認知功能障礙，且難以恢
    復正常，嚴重影響其身體行動、言語溝通及日常生活，所受
    傷害顯已達到於被害人身體有重大難治之程度。
(三)按刑法第17條規定，因犯罪致發生一定之結果，而有加重其
    刑之規定者，如行為人不能預見其發生時，不適用之。則刑
    法上之加重結果犯，以行為人對於加重結果之發生就客觀上
    有預見之可能，能預見而不預見者為要件。而人之頭部脆弱
    ，為人體要害，一旦受到外力重擊，極可能造成重大不治或
    難治之傷害，又被害人雖非直接因下巴遭受重擊造成上開重
    傷害，然其下巴遭受重擊，身體因此失去重心頭部後仰而撞
    擊現場之桌角，導致頭部因重擊而受有上開重傷害之結果，
    此在通常觀念上顯有預見之可能，被告主觀上雖無致被害人
    受重傷害之故意，然被害人因而發生重傷害之結果，被告之
    傷害原因行為與被害人所受重傷害之結果有相當因果關係，
    被告等自應就該加重結果擔負刑責。指定辯護人辯稱：被害
    人所受傷害非被告行為時所能預見，不得論以傷害致重傷罪
    云云，非有可採。
(四)本件事證明確，被告犯行洵堪認定，應依法論罪科刑。
三、論罪：
(一)核被告所為，係犯刑法第277條第2項後段之傷害致重傷罪。
    聲請簡易判決處刑書認被告所為係犯同條第1項之傷害罪，
    尚有未洽，惟傷害之基本社會事實同一，為起訴效力所及，
    且經公訴人於本院審理時當庭更正起訴法條，本院應予審理
    ，尚無庸另為變更起訴法條之諭知。
(二)另94年2月2日修正前刑法第19條規定：「心神喪失人之行為
    ，不罰。精神耗弱人之行為，得減輕其刑」，修正後刑法第
    19條第1項、第2項則規定：「行為時因精神障礙或其他心智
    缺陷，致不能辨識其行為違法或欠缺依其辨識而行為之能力
    者，不罰。行為時因前項之原因，致其辨識行為違法或依其
    辨識而行為之能力，顯著減低者，得減輕其刑」；關於修正
    後刑法第19條第1項、第2項分別將原「心神喪失」或「精神
    耗弱」之行為，依生理學與心理學混合之立法方式，明確界
    定其精神障礙或其他心智缺陷之判斷標準，乃責任能力文義
    之變更，但實質內涵則相同，自非修正後刑法第2條第1項所
    謂「行為後法律有變更」，即應適用修正後第19條認定之。
    。次按刑法上之心神喪失與精神耗弱，應依行為時精神障礙
    程度之強弱而定，如行為時之精神，對於外界事務全然缺乏
    知覺理會及判斷作用，而無自由決定意思之能力者，為心神
    喪失，如此項能力並非完全喪失，僅較普通人之平均程度顯
    然減退者，則為精神耗弱（參照最高法院26年渝上字第237
    號判例）。被告辯稱：伊會自己喃喃自語、驚嚇感，醫師診
    斷伊患有憂鬱症、精神分裂症、自閉，害怕看到色彩，伊每
    個月都有去台北長庚醫院治療精神疾病（見本院卷第35頁、
    第47頁反面）等語。查被告之精神狀態，經本院函詢財團法
    人長庚紀念醫院（林口）分院，其對被告之病情說明如下：
    被告於94年4月間至本院門診就醫時，主訴不安、情緒低落
    及有妄想現象，求診時激動不安，有精神耗弱之情形，診斷
    病患為情感性精神病及酒癮，需長期門診治療，又病患領有
    中度殘障手冊，此有長庚紀念醫院（林口）分院95年12 月8
    日)長庚院法字第1256號函在卷可稽（見本院卷第50頁），
    自堪認被告行為時精神狀態處於對於外界事務之知覺理會及
    判斷作用，較普通人之平均程度顯然減退之精神耗弱程度。
    是以，被告行為時為精神耗弱之人，爰依修正後刑法第19
    條第2項規定減輕其刑。
(三)被告前於92年間因違反毒品危害防制條例案件，經原審於92
    年7月29日以92年度簡字第2436號判處有期徒刑四月確定，
    甫於92年10月6日易科罰金執行完畢，有臺灣高等法院被告
    前案紀錄表可考，足認其受有期徒刑之執行完畢後，五年以
    內故意再犯本件有期徒刑以上之罪。按被告行為後，刑法第
    47條有關累犯規定業已修正公布，並於95年7月1日施行。從
    形式上觀察，修正後刑法第47條第1項規定，以「五年以內
    故意再犯有期徒刑以上之罪」為累犯要件，較之修正前第47
    條規定「五年以內再犯有期徒刑以上之罪」，以修正後規定
    有利於行為人。然本件被告所犯上開傷害致重傷罪，其基本
    犯為係故意犯，不論依修正前或修正後規定，均應論以累犯
    。亦即修正後刑法第47條第1項累犯之規定，並無較有利於
    本件被告之情事。承此，依修正後刑法第2條第1項前段之規
    定意旨，應適用行為時之修正前刑法第47條規定，論以累犯
    ，並加重其刑。
四、原審據以論罪科刑，固非無據，惟查，被告患有情感性精神
    病及酒癮，其行為時之精神狀態已達「精神耗弱」程度，原
    審判決時未及審酌，自有未合，被告據此上訴指摘原判決不
    當，為有理由，應由本院將原判決撤銷改判。審酌被告之犯
    罪動機、手段，與被害人之關係，被害人所受上開腦部傷害
    ，造成永久性左側偏癱、認知功能障礙，及被告犯後態度、
    迄今無法與被害人達成民事和解等一切情狀，認公訴人求處
    有期徒刑五年，尚嫌過重，爰量處如有期徒刑3年，以資懲
    儆。至酒瓶並未扣案，且無證據證明為被告所有，尚不得諭
    知沒收，附此敘明。
據上論斷，應依刑事訴訟法第369條第1項前段、第364條、第299
條第1項前段，修正後刑法第2條第1項前段、第277條第2項後段
、第19條第2項，修正前刑法第47條，判決如主文。
本案經檢察官劉靜婉到庭執行職務。
中　　華　　民　　國　　96　　年　　2　　月　　14 　　日
　　　　　　　　　刑事第七庭審判長法　官  陳 正 雄
　　　　　　　　　　　　　　　　  法　官  許 宗 和
　　　　　　　　　　　　　　　　  法　官  蔡 光 治
以上正本證明與原本無異。
如不服本判決，應於收受送達後十日內向本院提出上訴書狀，其
未敘述上訴之理由者並得於提起上訴後十日內向本院補提理由書
（均須按他造當事人之人數附繕本）。
                                  書記官  陳 韋 杉
中　　華　　民　　國　　96　　年　　2 　　月　　15　　日
附錄本案論罪科刑法條全文：
中華民國刑法第277條
(普通傷害罪)
一傷害人之身體或健康者，處3年以下有期徒刑、拘役或1千元以
  下罰金。
二犯前項之罪因而致人於死者，處無期徒刑或7年以上有期徒刑
  ；致重傷者，處3年以上10年以下有期徒刑。
